臺灣基隆地方法院民事判決
109年度建字第5號
原      告  建築家工程股份有限公司


法定代理人  陳俊男  


訴訟代理人  周建才律師
被      告  久旺營造股份有限公司

法定代理人  楊舒涵  
訴訟代理人  陳憲政律師
上列當事人間請求給付工程款等事件，本院於民國110年2月23日
言詞辯論終結，判決如下：
    主  文
被告應給付原告新臺幣(下同)188萬3,412元，及自109年4月23日
起至清償日止，按年息5%計算之利息。
原告其餘之訴駁回。　
訴訟費用2萬3,968元，由被告負擔1萬9,469元，餘由原告負擔。
本判決於原告以62萬8,000元為被告供擔保後得假執行，但被告
如於假執行程序實施前，以188萬3,412元為原告預供擔保，得免
為假執行。
原告其餘假執行之聲請駁回。　　　　
    事實及理由
一、原告起訴主張：
　㈠兩造於105年3月25日簽訂工程契約書（下稱系爭工程契約）
    ，由原告承攬被告「晨曦御宅興建工程外牆施作工程」（下
    稱系爭工程），約定原告依被告設計圖面形式之規劃施作刻
    溝工程，採實作實算，工程預估金額804萬3,052元。原告即
    遵時進場依計畫施作，嗣被告陸續提出主體設計變更、施作
    區域變更、追加刻溝、變更設計改成色帶等要求，原告於10
    6年4月10日完工後，系爭工程即進行缺失查驗，並於106年9
    月19日經原告改善缺失完成，已完成驗收程序。嗣被告於10
    7年1月16日提出外牆面起泡異常事宜，原告依實作實算估驗
    明細請款998萬1,979元，兩造於107年8月8日協議以總價850
    萬元結算工程款，並約定尾款221萬5,779元給付時程為「各
    面向修繕完成給付1/3尾款並扣除10%保留款」，於「品質保
    證\保固權益」項下約定「待所有面向修繕完成後觀察30日
    無任何狀況開始起算合約保固…業主支付後續尾款之10%保留
    款」，故「修繕完成後觀察30日未起泡」屬被告支付10%保
    留款之條件，並非修繕後工程款給付條件。而原告依約進場
    修繕，於107年9月12日完成西向、107年9月21日完成東向（
    於108年1月25日再起泡）、107年9月16日完成南向（於108
    年1月30日再起泡）外牆修繕，已經30日未再有發泡現象，
    每面修繕完成均通知驗收，但被告拒絕驗收，系爭工程僅給
    付661萬6,588元，尚積欠188萬3,412元未付，故依系爭工程
    契約之承攬報酬請求權請求被告給付工程款188萬3,412元。
　㈡系爭工程於原告完工後，東、西、南向牆面之特定區域出現
    起泡異常情形，原告依被告要求持續配合討論及修繕，但修
    繕完成後同一區域又出現起泡，致原告一再進場重新施工達
    30餘次，支出吊車費用及施工工資共43萬5,068元。然查該
    起泡瑕疵是因外牆外緣水分未截斷滲水所致，即被告施作外
    牆結構體時，外窗與壁體接縫處未完全斷水，或窗台、露台
    、燈光設備（金屬燈槽含電源出線孔）、金屬格柵及欄杆扶
    手、頂樓架設空調設備或其他機具時，鑽孔或跨架接觸於牆
    面上之相關介面工程，未在接縫介面處完整施作斷水工程，
    造成水分自該處滲入，進入EPS板與塗料間，經由太陽光照
    射後熱脹冷縮而起泡，並於刮除時有水分露出，如未改善修
    補後將發生相同狀況，系爭工程之起泡現象，實因被告未將
    建築外牆其他工項工程與系爭工程間之介面孔隙完全斷水所
    致，非原告施工瑕疵，不可歸責於原告，故先位依承攬關係
    ，備位依無因管理、不當得利之法律關係，請求被告給付重
    複施工之修繕費用43萬5,068元。
　㈢被告積欠上開工程款及修繕費用共231萬8,480元（188萬3,41
    2元＋43萬5,068元），原告已於109年1月10日函覆被告其牆
    體水或水氣問題無法解決前，原告的修繕皆無效，無修繕備
    案可提出且不同意無法結算，並請求付款等語，故請求法院
    判決：被告應給付原告231萬8,480元，及自起訴狀繕本送達
    翌日起至清償日止，按年息5%計算之利息；並願供擔保，請
    准宣告假執行。
　㈣對被告答辯所為之陳述：
　⑴被告於107年1月16日兩造會議中提出系爭工程牆面起泡瑕疵
    事宜，依民法第514條規定應自瑕疵發現後1年內行使權利，
    然被告遲至109年5月13日方主張減少系爭工程報酬，已罹於
    瑕疵擔保之權利時效，不得向原告主張減少報酬請求權。
　⑵至被告所稱修繕重作部分，經原告就本件東、南向外牆「仿
    石-橄欖綠部分」起泡需修繕面積計算僅87.2平方公尺，占
    總面積5.2%，不應含前未提及之北向、已修繕完成之西向、
    東、北向牆面橫樑白色微彩晶石區域、東向牆面橫樑黑色部
    分，被告不論有無起泡均予修繕，顯然逾越必要性。又被告
    以牆面安裝不鏽鋼鐵骨後鎖上鋁板之包覆式工法重作，非依
    相同或類似原告之工法，亦不合於兩造會議中合意之修繕方
    式，顯非必要。被告未舉證修繕重作牆面之方法及範圍均具
    必要性，其以重作費用主張減少報酬，應不可採。
二、被告抗辯：
　㈠被告於107年8月8日與原告協議追加系爭工程之總價金至850
    萬元，原告應修補系爭工程西、東、南向外牆起泡之瑕疵，
    並明定於西向修補完成給付33萬2,367元、東、南向修補完
    成各給付66萬4,734元。所謂修補完成，是指「待所有面向
    修繕完成後觀察30日未起泡」而言，原告雖有進場至108年7
    月31日持續修繕，惟依該期間修繕照片顯見多處起泡未處理
    ，且水泡之產生是經由時間累積慢慢由小水泡開始，並非突
    然冒出，原告僅草率刮除起泡，重複塗刷漆料，未依原工法
    修補，致修繕後30日內仍持續起泡無法根治，被告因而未辦
    理驗收，是原告未完成雙方所約定之修補品質，逾兩造108
    年12月26日約定之修繕期限109年4月30日未完工，且拒絕提
    出修繕備案，應可歸責於原告。是原告迄未完成全部牆面不
    起泡之修繕，未經被告核定驗收合格，其請求工程款188萬3
    ,412元，應無理由。
　㈡系爭工程西、東、南向外牆起泡之瑕疵爭議，前經基隆市建
    築師公會鑑定分析，系爭工程大樓牆壁無結構或管線滲漏水
    之疑慮，且水氣無自室內或壁體向外滲透之可能，故並非原
    告主張之牆體滲水或水氣問題所致，實因EPS板刻溝造成滲
    水產生牆面起泡，即因原告施工不良造成滲水。縱認原告得
    請求剩餘工程款，然原告未於期限內修補上開瑕疵，且東向
    橫樑黑色部分有起泡、外牆白色部分亦發生彩晶石粉化，均
    與系爭工程契約第21條第2款產品保固5年（不起泡、剝落）
    之保證不符，經被告委請訴外人百鹿企業有限公司、雅固婷
    金屬建材有限公司修繕重作，而原告修繕後無法根治起泡，
    且補上漆料因時間差會產生色差，致本棟新落成建物交易價
    格減損，必須將原來塗料刮除，如刮除費用過鉅就須先補上
    鋁板再噴塗料，工序上比較複雜，重作比例達53%即450萬5,
    000元（850萬元×53%）。被告於109年5月13日以民事答辯狀
    向原告請求減少報酬450萬5,000元，故原告上開工程款債權
    188萬3,412元已不存在。
　㈢原告主張修補系爭工程西、東、南向外牆起泡瑕疵之修繕費
    用43萬5,068元，然原告為承攬人，依系爭工程契約及承攬
    之法律關係，對被告負瑕疵擔保責任，就系爭工程瑕疵有修
    補之義務，況系爭工程之外牆不起泡，亦屬原告之保固責任
    範圍，是修補瑕疵之費用自應由原告負擔，故原告支出該修
    補費用，並非無法律上原因，且該起泡瑕疵既經原告修繕後
    仍然存在，被告亦無因其修繕而受有任何利益，原告依不當
    得利、無因管理請求修繕費用，並無理由等語。
　㈣並請求法院判決：原告之訴及假執行之聲請均駁回；如受不
    利判決，願供擔保請准宣告免為假執行。
三、兩造對於下列事項並無爭執，即作為本件判決之基礎事實：
　㈠兩造於105年3月25日簽訂系爭工程契約，由原告承攬被告「
    晨曦御宅興建工程外牆施作工程」，依該約第5條工程價款
    約定：本工程實作實算計價，工程預估金額為804萬3,052元
    ；第7條付款辦法第1、2、4項約定：「甲方（即被告）須簽
    約內三日內支付訂金20%，予以乙方（即原告）備料使用」
    、「每月依施工比例請款，工程完工後請款至70%，品質、
    數量惟需甲方核定無誤後可請款」、「完工驗收請款l0%」
    。(詳本院卷一第25-30頁）
　㈡被告已給付原告工程款661萬6,588元。(詳本院卷一第159頁)
　㈢原告於106年7月3日、5日與被告公司賴祥宇進行外牆節能板
    及仿石塗料(橄欖綠)查驗，雙方協議：本次查驗原告公司針
    對缺失貼紙處盡全力修繕並請於7月17日改善完畢後，申請
    複驗。本大樓西向修繕處，東向R3造型倒吊面被告公司基於
    安全考量及不影響視覺呈現下本區域同意查驗核可，就R1至
    屋突層內側及北向造型樹處，其相關分割線色帶應遵照被告
    公司之設計師補足，其餘區域經查驗無誤。…綜上以上缺失
    改善後，倘若下架後顏色及紋理目視有嚴重落差應再合配合
    補色修繕。（詳本院卷一第51頁)
　㈣系爭工程依原告提出107年7月9日製作之第七次估驗明細表，
    實做實算計價為998萬1,979元，兩造於107年8月8日協議以
    總價850萬元結算工程總款，並核算待付尾款金額為221萬5,
    779元，協議給付條件為，先扣除10%保留款22萬1,577元，
    依系爭工程西、東、南向外牆起泡面向分成3等分，於東、
    南向修繕完成時各給付66萬4,734元，又因西向分為進廠、
    修繕完成2階段，各以50%即33萬2,367元計算，待所有面向
    修繕完成後觀察30日無任何狀況後，被告即將之前扣除的10
    %保留款給付予原告。（詳本院卷一第117-119、159頁）
　㈤系爭工程大樓於原告施作後，東、西、南向外牆面出現起泡
    之瑕疵，原告依被告要求持續配合討論及修繕，然修繕後又
    重複起泡，原告因數次修繕共支出吊車費用及施工工資計43
    萬5,068元。（詳本院卷一第159頁）
　㈥原告依雙方107年8月8日協議進場修繕系爭工程大樓西、東、
    南向外牆起泡瑕疵，被告並未驗收。
四、本院的判斷：　
  ㈠按承攬人完成工作，應使其具備約定之品質，無減少或滅失
    價值或不適於通常或約定使用之瑕疵，固為民法第492條所
    明定，惟此乃有關承攬人瑕疵擔保責任之規定，與承攬工作
    之完成無涉。倘承攬工作已完成，縱該工作有瑕疵，亦不得
    因而謂工作尚未完成（最高法院85年度台上字第2280號判決
    意旨參照）；又完工與否，衡諸一般通念，應以其客觀上是
    否已達於可使用之程度而定，若客觀上已達於可使用之程度
    ，即應認為已經完工，縱其仍有「尚待改善之缺失」遺存，
    核此亦屬瑕疵修補之問題，而與工作尚未完成（未完工）之
    概念不牟。準此，工程之是否完工，與工程之瑕疵及工程之
    驗收各有不同之概念。工程雖已完工，但有瑕疵，僅生瑕疵
    修補或減少價金請求之問題，究不能謂尚未完工；又工程雖
    已完工，尚未驗收或驗收未合格，亦不能因未驗收或驗收不
    合格，即謂工程未完工（最高法院89年度台上字第2068號判
    決意旨參照）。
　㈡據原告提出之工程聯絡單，原告於106年7月3日、5日與被告
    公司賴祥宇進行外牆節能板及仿石塗料(橄欖綠)查驗，雙方
    協議：本次查驗原告公司針對缺失貼紙處盡全力修繕並請於
    7月17日改善完畢後，申請複驗。本大樓西向修繕處，東向R
    3造型倒吊面被告公司基於安全考量及不影響視覺呈現下本
    區域同意查驗核可，就R1至屋突層內側及北向造型樹處，其
    相關分割線色帶應遵照被告公司之設計師補足，其餘區域經
    查驗無誤。…綜上以上缺失改善後，倘若下架後顏色及紋理
    目視有嚴重落差應再合配合補色修繕（詳本院卷一第51頁)
    及雙方所不爭執之系爭工程經實做實算計價為998萬1,979元
    ，兩造於107年8月8日協議以總價850萬元結算工程款，核算
    待付尾款金額為221萬5,779元，協議給付時程，先扣除10%
    保留款22萬1,577元，依系爭工程西、東、南向外牆起泡面
    向分成3等分，於東、南向修繕完成時各給付66萬4,734元，
    又因西向分為進場、修繕完成2階段，各以50%即33萬2,367
    元計算，待所有面向修繕完成後觀察30日無任何狀況後，被
    告即將之前扣除的10%保留款給付予原告（詳本院卷一第117
    -119頁），依前開說明，應可認原告向被告所承攬之系爭工
    程業已完工，被告抗辯原告迄未完成全部牆面不起泡之修繕
    ，未經被告核定驗收合格，原告請求應無理由，即不足採。
　㈢又解釋契約，如契約文字已表示當事人之真意，無須別事探
    求者，即無須反捨契約文字而更為曲解。是以，倘契約約定
    明確，其內容又無違反公序良俗、強制規定，或顯然違反誠
    信原則之情形，當事人即應受契約約定之拘束，而無「常情
    」適用之餘地。(最高法院97年度台上字第1676號判決意旨
    參照)，本件雙方已於107年8月8日會議中明白約定剩餘工程
    款給付之條件為『STO(指原告)主進場施工業主(指被告)支付
    尾款1/3尾款扣除10%保留款，待所有面向修繕完成後觀察30
    日無任何狀況後開始起算合約保固並開立保固切結書及5%保
    固票業主支付後續尾款之10%保留款』、『西向起泡進補進場
    請領332,367』『西向起泡修補完成332,367』『東向起泡修補完
    成664,734』『南向起泡修補完成667,734』及『補足決議總價發
    票及…及保固書請領10%尾款221,577』(見本院卷一第118、11
    9頁），而查，原告已於108年5月16日以建字第1080516001
    號書通知被告，已分別於107年9月12日完成西向、107年9月
    21日完成東向、107年9月16日完成南向外牆修繕（詳本院卷
    第265頁)，被告固提出照片（見本院卷二第13-234頁）辯稱
    原告修繕後30日內又起泡，然被告提出之照片，除部分係在
    原告修繕前所拍攝，部分無法確認拍攝日期，均不足以證明
    被告所辯外，依上開雙方約定之給付條件『修補完成』，應認
    已成就，定作人即被告即有支付上開報酬之義務，即使觀察
    30日後，系爭工程西、東、南向外牆修繕完成又起泡，亦僅
    賦予被告得依民法第493條至第495條得向原告主張其權利，
    從而，原告主張條件已成就，依兩造間承攬契約之法律關係
    ，請求被告給付未付之工程款，於法有據，應予准許。
　㈣次查，承攬人完成之工作若有瑕疵，而其瑕疵係因可歸責於
    承攬人之事由所致者，定作人固得請求承攬人修補瑕疵或賠
    償損害，惟被告若欲主張瑕疵減少報酬，必先說明舉證「存
    在瑕疵」，及「該瑕疵乃可歸責於原告之事由所致」，其後
    方有審究瑕疵修補及其所需費用之餘地。被告雖提出基隆市
    建築師公會108年10月25日出具之鑑定報告書主張原告施作
    系爭工程西、東、南向外牆有起泡之瑕疵，向原告請求減少
    報酬450萬5,000元等語。然細繹上開鑑定報告之鑑定分析：
    「…經現場檢視核對：除建物西南角隅樓地板施工中處因雨
    積水外，戶外外牆面層主要起泡損壞之各處與該處相對應之
    室內面壁位置之度（呈無開裂及滲水狀態），及外露起泡損
    壞處並無呈現持定型態樣式（如垂直、水平或其它線型損壞
    ），故研判應無結構或管線滲漏水之疑慮。且阻熱型發泡聚
    苯乙烯節能板EPS-3㎜應為不透水材料…，故水氣自室內或壁
    體，向外穿透過EPS板及高分子批覆或玻璃纖維網等層，至
    花崗岩質感造型紋理塗層底，因受日照熱輻射作用導致熱脹
    冷縮之蒸氣氣泡生成，研判此方向途徑應無可能。…是否因
    表面透氣性及僅帶有防潑水性？以致水氣進入之途徑，為戶
    外雨水自外保護面向花崗岩質感造型紋理塗層底滲入，最終
    或停留於EPS板之前數層內…，另若面層具充足之透氣孔隙性
    ，研判當無外牆熱脹冷縮氣泡生成之可能…。」（上揭引述
    ，摘自鑑定報告第7頁，詳本院卷一第141頁），僅說明了排
    除系爭工程西、東、南向外牆起泡之可能原因，並未肯認系
    爭工程西、東、南向外牆起泡之瑕疵，係可歸責於原告之事
    由所致，此外，被告概未提出適切之證據，以明其主張「原
    告工作有瑕疵」之利己事實。再者，民法第514條第1項就定
    作人減少報酬請求權所定之1年期間為除斥期間，而被告於1
    07年8月8日與原告就「外牆塗料塗佈.裝修工程 氣泡修繕會
    議」議題研討與決議時(詳本院卷一第117頁)，已就「東、
    西、南向起泡修繕確認、修繕期程」與原告討論及決議，應
    可認被告最遲於107年8月8日即已發現系爭工程有瑕疵，然
    被告至原告提起本件訴訟後之109年5月12日始提出答辯狀主
    張「依法向原告請求減少系爭工程報酬」(詳本院卷第111頁
    ），顯已逾1年之除斥期間，從而，被告主張得向原告請求
    減少報酬450萬5,000元，進而主張原告上開工程款債權188
    萬3,412元已不存在，俱乏根據，不足憑採。
　㈤至原告主張爭工程於原告完工後，東、西、南向牆面之特定
    區域出現起泡異常情形，原告依被告要求持續配合討論及修
    繕，但修繕完成後同一區域又出現起泡，致原告一再進場重
    新施工達30餘次，支出吊車費用及施工工資共43萬5,068元
    ，故先位依承攬關係，備位依無因管理、不當得利之法律關
    係，請求被告給付乙節，經查，原告於107年8月8日「外牆
    塗料塗佈.裝修工程氣泡修繕會議」中，就「東、西、南向
    起泡修繕確認、修繕期程」已與被告討論並決議「允諾願意
    修繕」，而僅原告「允諾願意修繕」，雙方並未就修繕費用
    負擔有特別約定，原告復未能舉證證明雙方有承攬契約關係
    ，原告既係允諾願意修繕，縱因修繕而支出43萬5,068元，
    亦非被告之不當得利或因無因管理而支出之費用。從而，原
    告先位依承攬關係，備位依不當得利及無因管理之法律關係
    ，請求該款項，均屬無據
五、綜上所述，原告依承攬契約之法律關係請求被告給付尚待支
    付之工程款188萬3,412元（即8,500,000元－6,616,588元＝1,
    883,412元)，及自起訴狀繕本送達之翌日起即109年4月23日
    起至清償日止，按年息5%計算之利息，核屬有據，應予准許
    ，至逾此範圍，即屬無據，應予駁回。
六、本件事證已臻明確，兩造其餘攻擊防禦方法及所提出之各項
    證據方法，經本院審酌後，認均不足以影響本判決結果，爰
    不一一論述，併此敘明。
七、末按各當事人一部勝訴、一部敗訴者，其訴訟費用，由法院
    酌量情形，命兩造以比例分擔或命一造負擔，或命兩造各自
    負擔其支出之訴訟費用，民事訴訟法第79條定有明文。本件
    第一審裁判費為2萬3,968元，此外核無其他費用之支出。爰
    依職權確定本件訴訟費用2萬3,968元由敗訴之被告負擔1萬9
    ,469元（計算式：1,883,412元/2,318,480元×23,968元＝19,
    469元，元以下四捨五入），餘由原告負擔。
八、兩造分別陳明願供擔保以代釋明，聲請宣告假執行或免為假
    執行，於原告勝訴部分，經核均無不合，爰分別酌定相當之
    擔保金額宣告之。至於原告敗訴部分，其假執行之聲請已失
    所附麗，應併駁回之。
九、據上論結，本件原告之訴為一部有理由，一部無理由，依民
    事訴訟法第79條、第87條第1項第390條第2項及第392條第2
    項，判決如主文。
中　　華　　民　　國　　110 　年　　3 　　月　　22　　日
                  民事庭法　官　林淑鳳　　　　　
以上正本係照原本作成。
如對本判決上訴，須於判決送達後20日內向本院提出上訴狀。如
委任律師提起上訴者，應一併繳納上訴審裁判費。
中　　華　　民　　國　　110 　年　　3 　　月　　22　　日
                        書記官　陳櫻姿